臺灣橋頭地方法院行政訴訟判決　　　　　 110年度交字第99號
　　　　　　　　　　　　　民國110年12月20日辯論終結
原　　　告　李文廣　

被　　　告　高雄市政府交通局

代　表　人　張淑娟　
訴訟代理人　蘇健義　
 
上列當事人間交通裁決事件，原告不服被告民國110年3月29日高
市交裁字第32-B00000000號裁決之處分，提起行政訴訟，本院判
決如下：
    主  文
原告之訴駁回。
訴訟費用新臺幣參佰元由原告負擔。
    事實及理由
一、事實概要：原告騎乘車牌號碼000-000號普通重型機車（下
    稱系爭機車）於民國108年9月12日17時36分許，行經高雄市
    楠梓區高楠公路北往南慢車道與華中街口（中華牌樓對面，
    下稱系爭違規路口），因與同向之訴外人湯庭鋐發生交通事
    故，惟原告未停車查看，逕自駛離現場，涉有「汽車駕駛人
    駕駛汽車肇事，無人受傷或死亡而未依規定處置逃逸」之交
    通違規，經湯庭鋐報案後，由高雄市政府警察局楠梓分局（
    下稱舉發機關）以108年10月23日高市警楠分交字第1087288
    4400號函，通知原告於108年11月18日上午11時前到場協助
    說明，惟原告無故不到場說明，亦未提供駕駛人相關資料，
    舉發機關後勁派出所員警莊淮宇乃認原告有「無人傷亡肇事
    逃逸案件，經通知汽車所有人無故不到場說明」之交通違規
    ，而逕行舉發，並填掣高市警交字第B00000000號舉發違反
    道路交通管理事件通知單（下稱系爭舉發違規通知單）。原
    告未於期限內到案，亦未曾向被告提出陳述，被告洵依據道
    路交通管理處罰條例（下稱處罰條例）第62條第5項暨違反
    道路交通管理事件統一裁罰基準及處理細則（以下稱處理細
    則）第44條規定，開立本件裁決書，裁處原告「吊扣汽車牌
    照3個月」之處分（下稱原處分）。原告仍不服，遂提起本
    件行政訴訟。
二、原告主張：本件裁決日期110年3月29日，然舉發肇事日卻在
    108年9月12日，實不可取；且原告因於108年11月18日當日
    有其他行程安排，無法到案說明，遂於108年11月14日去文
    說明伊未於上揭時、點，與他人發生行車糾紛等語。原告並
    聲明：原處分撤銷。
三、被告則答辯以：
（一）經查，原告於108年9月12日17時36分許騎乘系爭機車行經
      系爭違規路口，因涉有「汽車駕駛人駕駛汽車肇事，無人
      受傷或死亡而未依規定處置逃逸」之交通違規，經舉發機
      關以函文通知原告到場協助說明，惟原告無故不到場說明
      ，亦未提供駕駛人相關資料，舉發機關後勁派出所員警莊
      淮宇乃逕行舉發原告有「無人傷亡肇事逃逸案件，經通知
      汽車所有人無故不到場說明」之交通違規等情，此有舉發
      機關110年6月8日高市警楠分交字第11071677900號函及道
      路交通事故現場圖、調查紀錄表、逃逸追查表。故原告之
      違規事實，洵堪認定。
（二）原告雖主張：本裁決日期為110年3月29日，舉發肇事日卻
      在108年9月12日，實不可取云云。惟按處罰機關之處罰時
      效，雖未見諸於處罰條例之明文規定，惟就違反處罰條例
      之行為而為之處罰，性質上乃係對於違反行政法上義務之
      行為所為之裁罰性處分，是行政罰法第27條第1項、第2項
      （「行政罰之裁處權，因3年期間之經過而消滅」、「前
      項期間，自違反行政法上義務之行為終了時起算。但行為
      之結果發生在後者，自該結果發生時起算」）所規定之處
      罰時效，於違反處罰條例之行為而為之裁罰性處分，自有
      其適用。又參照高雄高等行政法院106年度交上字第59號
      判決略以：「又斟酌系爭規定之規範目的，僅係督促處罰
      機關儘速處理案件並作成行政處分之行政作業期程規定，
      並無使其發生失權效果之意旨，是其性質應屬訓示規定，
      亦非強制規定（效力規定）。則處罰機關縱有違反系爭規
      定之情形，惟綜合考量系爭規定之規範目的及法規意旨，
      應可認處罰機關違反該訓示規定之輕微程序瑕疵，核與違
      反正當法律程序之情形有間，並不因此而導致其實體決定
      成為無效或得撤銷之違法行政處分之結果」。爰被告於
      110年3月29日為本件原處分，逕行裁決，並未逾越行政罰
      法第27條第1項所規定之裁處權時效，自屬有效。
（三）原告又主張：伊於108年11月14日有去文說明，因伊有其
      他行程安排，且並無與他人發生行車糾紛云云。惟按「（
      第3項）汽車駕駛人駕駛汽車肇事致人受傷或死亡者，應
      即採取救護措施及依規定處置，並通知警察機關處理，不
      得任意移動肇事汽車及現場痕跡證據，違反者處3,000元
      以上9,000元以下罰鍰‧‧‧；（第4項）前項駕駛人肇事
      致人受傷而逃逸者，吊銷其駕駛執照；致人重傷或死亡而
      逃逸者，吊銷其駕駛執照，並不得再考領；（第5項）第1
      項及前項肇事逃逸案件，經通知汽車所有人到場說明，無
      故不到場說明，或不提供汽車駕駛人相關資料者，吊扣該
      汽車牌照1個月至3個月。」處罰條例第62條第3項前段、
      第4項、第5項分別定有明文。據此可悉，違反處罰條例第
      62條第5項規定之法律構成要件，該車涉有肇事逃逸案件
      外，尚須汽車所有人經通知而無故不到場說明；或不提供
      汽車駕駛人相關資料者，始克該當。再按違反行政法上義
      務之行為非出於故意或過失者，不予處罰，行政罰法第7
      條定有明文。而應受行政罰之行為，僅須違反禁止規定或
      作為義務，而不以發生損害或危險為其要件者，推定為有
      過失，於行為人不能舉證證明自己無過失時，即應受處罰
      ，亦有司法院大法官釋字第275號解釋可資佐參。職是，
      行為人雖無故意，然因其有過失而違反法律上之義務，仍
      應受行政罰之處罰。又按處罰條例第62條第5項之立法目
      的，係立法者慮及汽車所有人擁有支配、管領汽車之權限
      ，對於汽車使用方式、用途、供何人使用等，最為清楚，
      亦應負汽車所有人之管領義務。而且，汽車所有人將其汽
      車交付他人使用之前，本應查明使用人之姓名、來歷、是
      否持有駕駛執照等事項，以維護自己之利益及公眾之安全
      。因此，當發生肇事逃逸案件，警察機關通知汽車所有人
      到場說明時，汽車所有人即負有場說明及提供汽車駕駛人
      相關資料之義務，以協助警察機關查明肇事責任。經查，
      舉發機關於110年6月8日以高市警楠分交字第11071677900
      號函查復略以：「緣本案係員警受理民眾報肇事逃逸案，
      為釐清責任，本分局於108年10月23日以高市警楠分交字
      第10872884400號書函通知李文廣君於108年11月18日11時
      到場說明，惟李民無故不到場說明，亦未提供駕駛人相關
      資料，爰依規定逕行舉發，於法洵無違誤」等語。而上開
      違規車號核與舉發機關調查筆錄上湯庭鋐陳稱：「對方車
      號為0000000的白牌重機‧‧‧經我檢視（警方調閱當日
      之監錄影像），就是該人騎乘0000000號白牌重機撞到我
      的沒有錯。」等語相符。至原告主張：伊於108年11月14
      日有去文說明伊有其他行程安排云云，並提出答覆說明影
      本1份，惟無郵局掛號單據或送達證明可稽，尚無可採。
      且原告亦未依規定提供汽車駕駛人相關資料屬實，其行為
      除已違反處罰條例第62條第5項「無人傷亡肇事逃逸案件
      ，經通知汽車所有人無故不到場說明」，同時伴隨同條例
      「無人傷亡肇事逃逸案件，經通知汽車所有人，不提供駕
      駛人資料」等多項違規態樣之規定。然本局依行政罰法第
      31條第3項「一行為違反數個行政法上義務，‧‧‧但其
      處罰種類相同者，如從一重處罰已足以達成行政目的者，
      不得重複裁處」規定從一重處罰，顯係「斟酌全部陳述與
      調查事實及證據之結果，依論理及經驗法則判斷事實之真
      偽」而為原告有利之認定，顯屬有據。是原告於前揭時間
      、地點，既有「無人傷亡肇事逃逸案件，經通知汽車所有
      人無故不到場說明」之違規事實，被告據以裁處，洵無不
      合。被告並聲明：駁回原告之訴。
四、本件如事實概要欄所述之事實，除後列之兩造爭點外，有系
    爭舉發違規通知單及送達證書（參本院卷第53、55、59頁）
    、系爭機車車籍資料（參本院卷第57頁）、本件裁決書及送
    達證書（參本院卷第61、63頁）、舉發機關110年6月8日高
    市警楠分交字第11071677900號函（參本院卷第65頁）、舉
    發機關108年10月23日到案說明通知書函及送達證書（參本
    院卷第67、69頁）、道路交通事故現場圖（參本院卷第71頁
    ）、A3類道路交通事故調查表（參本院卷第73-74頁）、酒
    精測定紀錄表（參本院卷第75頁）、高雄市政府警察局道路
    交通當事人登記聯單（參本院卷第77頁）、肇事逃逸追查表
    （參本院卷第79頁）、系爭機車車輛詳細資料報表（參本院
    卷第81頁）、湯庭鋐108年9月22日調查筆錄（參本院卷第83
    -87頁）、路口監視器截圖畫面2幀（參本院卷第99頁）及採
    證光碟（存於本院卷第101頁內）等件附卷可稽，堪認為真
    實。兩造之爭點厥為：原告於本件有無「無人傷亡肇事逃逸
    案件，經通知汽車所有人無故不到場說明」之交通違規？原
    處分是否合法？
五、本院之判斷：
（一）按處罰條例第62條第1項規定：「汽車駕駛人駕駛汽車肇
      事，無人受傷或死亡而未依規定處置者，處新臺幣1,000
      元以上3,000元以下罰鍰；逃逸者，並吊扣其駕駛執照1個
      月至3個月。」；同條第5項則規定：「第1項及前項肇事
      逃逸案件，經通知汽車所有人到場說明，無故不到場說明
      ，或不提供汽車駕駛人相關資料者，吊扣該汽車牌照1個
      月至3個月。」。查此等規定之立法目的，無非考量道路
      交通事故發生後，縱無受傷或死亡之情形，仍應令車主或
      駕駛人負有說明及提供駕駛人相關資料之義務，以協助釐
      清肇事責任。惟依行政罰法第7條第1項規定，違反行政法
      上義務行為之處罰，以行為人主觀上對義務之違反具有故
      意或過失為要件。是被告依處罰條例第62條第5項規定為
      裁罰處分者，應就受處分人有該條項所定「經通知汽車所
      有人到場說明，無故不到場說明」之違法事實，以及其有
      故意或過失之主觀責任條件負舉證之責。而所謂「汽車所
      有人或駕駛人到場說明」，不僅要留下相關資料，尤應以
      車主或駕駛人親自到場，應對肇事經過以及現場狀況作一
      完整說明，俾以進行責任鑑定抑或事後賠償事宜，舉發機
      關員警基於職權，自可進行調查及製作筆錄等程序，而在
      舉發機關調查肇事經過之第一時間，發函通知車主，車主
      或駕駛人應已知曉該車輛與肇事有關，而須到場說明肇事
      經過，如此方為已盡完整之到場說明義務。若有故意違反
      不到場說明之義務，或能注意履行該義務而不履行之過失
      ，自屬違反處罰條例第62條第5項規定。據此，倘車主或
      駕駛人因故意或過失，無故未到場說明，縱使已於肇事當
      場留下足以辨識並聯絡之資訊，或事後再與舉發機關聯繫
      ，抑或積極進行和解事宜，均不影響其有「經合法通知而
      無故未到場說明」之事實，舉發機關即應按處罰條例第62
      條第5項之規定予以裁罰，先予敘明。
（二）經查，原告因騎乘系爭機車於108年9月12日17時36分許行
      經系爭違規路口，因與同向之湯庭鋐發生交通事故，惟原
      告未停車查看，逕自駛離現場，涉有「汽車駕駛人駕駛汽
      車肇事，無人受傷或死亡而未依規定處置逃逸」之交通違
      規，經湯庭鋐報案後，由舉發機關以108年10月23日高市
      警楠分交字第10872884400號函，通知原告於108年11月18
      日上午11時前到場協助說明，惟原告無故不到場說明等情
      ，此有舉發機關108年10月23日到案說明通知書函及送達
      證書（參本院卷第67、69頁）、道路交通事故現場圖（參
      本院卷第71頁）、A3類道路交通事故調查表（參本院卷第
      73-74頁）、高雄市政府警察局道路交通當事人登記聯單
      （參本院卷第77頁）、肇事逃逸追查表（參本院卷第79頁
      ）、湯庭鋐108年9月22日調查筆錄（參本院卷第83-87頁
      ）等件附卷可稽。經查，舉發機關於108年10月23日以高
      市警楠分交字第10872884400號函，通知原告應於108年11
      月18日上午11時到案說明之函文，業於108年10月29日合
      法送達予原告，此亦為原告所不爭執，故原告之違規事實
      ，洵堪認定。
（三）原告雖主張：本件裁決日期為110年3月29日，舉發肇事日
      卻在108年9月12日，實不可取云云。惟按，行為時處罰條
      例第90條第1項有關「逾3個月不得舉發」之規定，揆其立
      法目的，係在於保障人民權益，避免法律關係遲不確定，
      同時亦在防止舉發單位執行上之怠惰，是該條項所指「逾
      3個月不得舉發」之規定，主要係為促使舉發機關對已發
      生或已發現之交通違規案件理應儘速處理，避免久懸不決
      ，而無法達成交通管理之目的，其所謂「3個月」期間，
      自應以交通執法之取締機關對行為人違規行為之舉發，以
      警察機關將違規行為事實移送交通裁決所繫屬之日即已成
      立（臺灣高等法院暨所屬法院98年度法律座談會第22號研
      討結果參照）。經查，本件違規日為108年9月12日，舉發
      日期為108年11月18日，自無違反行為時處罰條例第90條
      「自行為終了之日起，逾3個月不得舉發」之規定。再按
      行政罰法第27條第1項暨第2項前段規定：「行政罰之裁處
      權，因3年期間之經過而消滅。」「前項期間，自違反行
      政法上義務之行為終了時起算。」經查，本件裁決日期為
      110年3月29日，並於110年4月9日合法送達，自原告違規
      行為終了日（108年9月12日）起算，尚未逾法定3年裁處
      時效。故原告上開主張，顯屬對法規之誤解，洵無足取。
（四）原告又主張：伊於108年11月14日有去文說明伊當日有其
      他行程安排云云。按處罰條例第62條第5項之立法目的，
      係慮及汽車所有人擁有支配、管領汽車之權限，對於汽車
      使用方式、用途、供何人使用等，最為清楚，故發生肇事
      逃逸案件，理當由汽車所有人盡到場說明或提供汽車駕駛
      人相關資料之義務，以協助警察機關查明肇事責任。經查
      ，舉發機關既已合法送達到案說明書予原告，是原告應已
      知悉肇事車輛尚有如事實概要欄所載之違規行為，又明知
      其有到場說明之義務，卻無故不到場或事前聯繫舉發機關
      更改時間，亦未督促汽車駕駛人與舉發機關聯繫到場；或
      主動提出汽車駕駛人之相關資料供舉發機關查證，客觀上
      確已該當處罰條例第62條第5項所定之處罰要件。縱原告
      提出答覆說明影本1份（本院卷第19頁），惟原告未能提
      出郵局掛號單據或送達證明以茲證明其有向舉發機關聯繫
      ，且上開答覆亦未釋明其無法到場說明之正當事由為何，
      本院尚難僅憑原告所提答覆說明書之影本，即對原告作有
      利之認定。據此，舉發機關就原告上開違規行為予以舉發
      ，被告並據以作成原處分，其認事用法尚無違誤。
六、綜上所述，原告確於前述時、地，有「無人傷亡肇事逃逸案
    件，經通知汽車所有人無故不到場說明」之違規行為，事證
    明確，被告依處罰條例第62條第5項及違反道路交通管理事
    件統一裁罰基準表等規定，以原處分裁處原告吊扣汽車牌照
    3 個月，核無違誤。從而，原告徒執前詞，訴請撤銷原處分
    ，為無理由，應予駁回。又本件判決基礎已臻明確，兩造其
    餘攻擊、防禦方法核與判決結果不生影響，無逐一論述之必
    要，併予敘明。
七、本件第一審裁判費為300元，應由原告負擔，爰確定第一審
    訴訟費用額如主文第2項所示。
 
據上論結，原告之訴無理由，依行政訴訟法第237條之8第1項、
第237條之9第1項、第236條、第98條第1項前段，判決如主文。
中    華    民    國  111    年   1     月     10     日
                  行政訴訟庭  法  官  楊富強
上為正本係照原本作成。
如不服本判決，應於判決送達後20日內，向本院提出上訴狀並表
明上訴理由（原判決所違背之法令及其具體內容或依訴訟資料可
認為原判決有違背法令之具體事實），其未載明上訴理由者，應
於提出上訴後20日內向本院補提理由書（上訴狀及上訴理由書均
須按他造人數附繕本，如未按期補提上訴理由書，則逕予駁回上
訴），並應繳納上訴裁判費新臺幣750 元。
中    華    民    國  111    年    1    月     10     日
                              書記官  邱秋珍